【裁判字號】    95,重上,82
【裁判日期】    950926
【裁判案由】    交付公教員工福利特別基金
【裁判全文】
臺灣高等法院民事判決                  95年度重上字第82號
上  訴  人  教育部
法定代理人  甲○○
上  訴  人  行政院人事行政局
法定代理人  乙○○
共      同
訴訟代理人  劉錦樹律師
複 代理 人  李珮瑄律師
上  訴  人  中華民國合作社聯合社
法定代理人  丙○○
訴訟代理人  吳志清律師
上列當事人間請求交付公教員工福利特別基金事件，兩造對於中
華民國94年11月21日臺灣士林地方法院90年重訴更一字第 4號第
一審判決各自提起上訴，經本院於95年7月4日言詞辯論終結，判
決如下：
    主      文
兩造之上訴均駁回。
第二審訴訟費用由兩造各自負擔。
    事實及理由
一本件上訴人行政院人事行政局（下稱人事行政局）之法定代理
  人原為張俊彥，嗣於民國（下同）95年 1月25日變更為乙○○
  ，有總統府秘書長錄令通知可稽（見本院卷56頁），並已據其
  具狀聲明承受訴訟（見本院卷52之1頁），合先敘明。
二上訴人即被上訴人教育部（下稱教育部）、人事行政局聲明求
  為判決：(一)原判決關於駁回教育部、人事行政局後開第(二)項之
  訴部分廢棄。(二)中華民國合作社聯合社（下稱全聯社）應再給
  付教育部、人事行政局新台幣（下同）4,645萬5,983元及自91
  年 1月26日起至清償日止，按年息5%計算之利息。(三)願以現金
  或同額之台北富邦商業銀行股份有限公司敦北分行無記名可轉
  讓定期存單供擔保，請准宣告假執行。(四)全聯社之上訴駁回。
  被上訴人即上訴人全聯社聲明求為判決：(一)教育部、人事行政
  局之上訴駁回。(二)如受不利判決，願預供擔保請准宣告免為假
  執行。(三)原判決關於不利全聯社部分廢棄。(四)上開廢棄部分，
  教育部、人事行政局在第一審之訴及假執行之聲請均駁回。
三教育部、人事行政局起訴主張：彼等機關於78年5月9日依據行
  政院於同年 4月29日核定發布實施之「各機關學校員工（生）
  消費合作社供應公教人員日常生活必需品實施計劃」（下稱實
  施計劃），訂定「機關學校員工（生）消費合作供應公教人員
  日常生活必需品輔導要點」（下稱輔導要點），又於同年 5月
  22日函知全聯社表示擬委託辦理公教人員日常生活必需品進、
  供貨事宜，而為委任要約之意思表示，全聯社除於同年月23日
  函覆為承諾之意思表示外，並於同年11月16日提出「中華民國
  合作社聯合社接辦公教人員日常生活必需品供應業務計畫書」
  （下稱業務計畫書），以為其執行之依據，是兩造間業已成立
  委任契約，而上開實施計劃、輔導要點及業務計畫書，即為委
  任契約之內容；又依業務計畫書「參、實施辦法」之「三財務
  方面」之(二)之1.規定，全聯社應將每年盈餘彌補累積虧損，並
  支付股息、提撥公積金、公益金及酬勞金後之餘額，提撥公教
  員工福利特別基金（下稱系爭基金），作為辦理公教員工福利
  之用，兩造同意提撥比例為社員社分配金之 40%，全聯社於78
  、79年度辦理盈餘分配時，係將公積金提撥 10%，公益金提撥
  5% ，理事、事務員及技術員酬勞金提撥10%，社員社分配金提
  撥75%，依此比例，全聯社每年應提撥盈餘之 30%（即盈餘75%
  之社員社分配金之40%）作為系爭基金，雖全聯社主張其第8屆
  第 3次社員社代表大會，已修正通過章程第38條之規定，自80
  年度起將受託業務之「社員社分配金」提撥比例改訂為 40%，
  惟上開變更未經彼等同意，彼等自不受拘束；惟全聯社僅依上
  開比例提撥78、79年度之系爭基金，80至84年度未依上開比例
  提撥，甚至自85年度以後即未提撥任何系爭基金，該社自80至
  86年度短撥及未撥之系爭基金計為6,551萬2,047元等情，爰依
  系爭契約及業務計畫書「、實施辦法」之「三財務方面」之
  (二)之1.規定，求為命全聯社給付6,551萬2,047元及法定遲延利
  息之判決（原審判命全聯社給付教育部、人事行政局1,905 萬
  6,064元及自91年1月26日起至清償日止，按年息5%計算之利息
  ；而駁回教育部、人事行政局其餘之訴。兩造分別就其敗訴部
  分聲明不服，各自提起上訴）。
  全聯社則以：委任契約須一方所處理者，係他方之事務，始能
  成立，雖教育部、人事行政局主張兩造就公教日常生活必需品
  進貨、供貨事宜成立委任關係，惟依教育部、人事行政局之組
  織法律，其職掌並無商品買賣業務之規定，且教育部、人事行
  政局就該項業務之辦理，既不提供資金亦不承擔損益，反觀伊
  依合作社法之規定，本即經營商品進貨、供貨之業務，且伊自
  行籌措資金經營該項業務，並自行負擔損益，足見該貨品供銷
  業務為伊自己而非教育部、人事行政局之事務，是兩造間殊無
  就該業務成立委任契約之餘地；又行政院訂頒之實施計畫、及
  教育部、人事行政局會銜發布之輔導要點，應屬行政指導文書
  ，而伊為辦理公教人員生活必需品供應業務而擬具業務計畫書
  ，則係接受建議及輔導，均不具私法法效意思，該業務計畫書
  僅為伊內部作業綱領，其內雖有提撥系爭基金之規定，惟其提
  撥比例及辦理方式均由伊自行決定，縱有應報請主管機關即教
  育部、人事行政局審查之記載，亦僅屬行政監督事項，並不因
  此而與教育部、人事行政局發生私法上之契約關係；又依合作
  社法第34條第 1項之規定，伊之理事應依章程規定執行任務，
  伊於78、79年度，按盈餘之 75%提撥社員社分配金，並據以提
  交系爭基金，與章程規定不合，係出於錯誤，尚不得謂伊已同
  意嗣後年度亦按同一比例提撥，若依章程提撥比例，伊已撥交
  之金額已逾應提撥金額，並無再行交付之義務；且依合作社法
  第24條及伊之章程第38條第 4款之規定，教育部及人事行政局
  本無受領社員提撥社分配金之權利，而系爭基金係由該項分配
  金提撥，教育部及人事行政局自亦不得請求交付，至伊之前交
  付78至84年度之系爭基金，係因對於該項基金之運用，未有具
  體方案，故而委託教育部及人事行政局處理，並非承認教育部
  及人事行政局有請求交付之權利；又縱認教育部、人事行政局
  有請求給付系爭基金之權利，就罹於民法第126條所規定之5年
  消滅時效期間部分，伊仍得拒絕給付等語，資為抗辯。
四經查教育部、人事行政局主張彼等依據行政院於78年 4月29日
  發布實施之實施計劃，於同年5月9日訂定輔導要點，並於同年
  5 月22日會銜以台人23534號、78局肆字第18323號函知全聯
  社：「主旨：現行公教日常生活必需品，將改依合作社法之規
  定，由各機關學校成立員工（生）消費合作社辦理；茲委請貴
  社統一辦理公教員工日常生活必需品進貨、供貨事宜，請查照
  同意惠復。說明：檢附實施計畫及輔導要點各 1份，如蒙同意
  辦理，請即依照上述計畫及要點，研提具體執行計畫，惠送本
  部、局並副知內政部」；嗣全聯社於78年 5月23日以全合聯總
  字第 671號復函表示：「本聯社同意接受貴局委辦之公教人員
  日常生活必需品進貨、供貨事宜」，旋並於同年11月16日以全
  合聯總字第 796號函檢送業務計畫予教育部及人事行政局，依
  該業務計畫書「、實施辦法」之「三財務方面」之(二)之1.規
  定：「本聯社（指全聯社）辦理公教人員日常生活必需品供應
  業務年終結算：1.有盈餘時─應先彌補本項業務之累積虧損，
  並得參酌合作社法及本聯社章程規定，支付股息、提撥公積金
  、公益金及酬勞金後，餘額依左列原則處理。…(4)提撥為公教
  員工福利特別基金，作為辦理公教員工福利之用。前項盈餘分
  配辦法，應報請業務主管機關審查。2.有虧損時─依合作法規
  及本聯社章程之規定，由本聯社自負虧損責任…」；嗣全聯社
  於82年2月8日以82全聯業字第0107號函送78、79年度盈餘分配
  表，就78、79年度辦理公教生活必需品供應業務所餘盈餘，提
  撥75%為社員社分配金，並就社員社分配金提撥40%為公教員工
  福利特別基金，作為辦理公教員工福利之用，經人事行政局召
  開「公教員工日常生活必需品供應業務輔導小組第12次會議」
  同意照辦，該次會議中，同時討論全聯社擬自80年度起，將社
  員社分配金提撥比率改為 40%乙案，並經作成：「…因涉及社
  員社分配金提撥比率之減少（由原所餘盈餘分配之 75%減少為
  40%）， 為顧及公教員工社員之權益，仍請全聯社提供更具體
  之資料送輔導小組，俾先徵詢有關機關意見後，再行辦」之結
  論，人事行政局嗣於82年4月26日以82局肆字第15842號函檢送
  上開會議紀錄予全聯社，並要求全聯社依業務計畫書之三之
  (二)之1.之規定，擬具盈餘分配辦法送業務主管機關審查；全聯
  社則於同年7月2日致函教育部及人事行政局，檢送該社委託業
  務社員社分配金比例及分配辦法，將業務計畫第─三─(二)～
  1.項所定公教員工福利特別基金之比例訂為40%，且於83年8月
  18日，將其按上述比例所提撥之78、79年度系爭基金共計4,15
  6萬7,427元支票乙紙，檢送人事行政局；又全聯社嗣就80至83
  年度、84年度之系爭基金，僅各提撥8,801萬0,761元、 2,105
  萬8,206元交付人事行政局，未達 〔盈餘×75%×40%〕之提撥
  比例，而自85年度以後，則完全未提撥系爭基金之事實，業據
  其提出行政院第2125次會議討論事項、實施計畫、輔導要點、
  教育部及人事行政局78年5月22日78局肆字第18323號、台人
  23534號函、全聯社78年 5月23日全合聯總字第671號及78年11
  月16日全合聯總字第796號函、人事行政局82年4月26日82局肆
  字第 15742號函、全聯社82年7月2日全聯財字第0971號函、
  全聯社83年 8月18日全聯財字第2044號函及支票、全聯社85
  年 1月13日全聯財字第0100號及85年12月24日全聯財字第
  3852號函為證（見原審重訴字卷21至56頁），且為全聯社所不
  爭執，自堪信為真實。
五教育部及人事行政局主張兩造間成立委任契約，由彼等委任全
  聯社統一辦理公教員工日常生活必需品進貨、供貨事宜，並以
  上開實施計劃、輔導要點及業務計畫書之規定作為委任契約之
  內容等情。雖為全聯社所否認，並抗辯伊係接受教育部及人事
  行政局之行政指導，而辦理公教人員生活必需品供應業務，並
  非與教育部及人事行政局間成立委任契約云云。惟查：
  (一)行政院於78年 3月23日以第2125號會議決議通過：「將現行
    公教福利品供應制度，改依合作社法之規定由機關學校分別
    成立消費合作社辦理」，旋於同年 4月29日發布實施計畫，
    依該實施計畫書肆之一之(一)之規定，各機關學校應成立員工
    （生）消費合作社，又依該實施計畫肆之二之(一)規定，為使
    員工（生）社降低進貨成本，達成廉價及便利供應公教人員
    日常生活必需品之目的，由人事行政局及教育部會同洽商全
    聯社統一辦理各員工（生）社供售公教員工日常生活必需品
    之議價進貨事宜  以加強低價進貨效果（見原審重訴字卷21
    至25頁）。人事行政局及教育部因而於78年 5月22日檢送實
    施計畫、及彼等依該實施計畫所訂立之輔導要點，致函全聯
    社「委請統一辦理公教員工日常生活必需品進貨、供貨事宜
    」（見原審重訴字卷32頁），自係委任要約之意思表示；嗣
    經全聯社於同年 5月23日復函表示「同意接受貴局委辦之公
    教人員日生活必需品進貨、供貨事宜」（見原審重訴字卷33
    頁），旋並提具業務計畫書於同年11月16日檢送人事行政局
    及教育部，即為承諾之意思表示。準此，兩造顯係就公教人
    員日常生活必需品進貨、供貨事宜，成立私法上之委任契約
    ，而兩造往來函件所檢送之實施計劃、輔導要點及業務計畫
    書，既經兩造接受而無異議，自成為該委任契約之內容。
  (二)人事行政局、教育部就其所屬機關、學校員工（生）消費合
    作社負責供應員工（生）之日常生活必需品，委託全聯社統
    一辦理進貨及供貨，僅為降低進貨成本，尚與彼等機關外部
    行政之職權或所掌事務無涉；且其委託辦理進貨及供應，係
    經全聯社同意，並非以輔導、協助、勸告、建議等方法為之
    ，雙方顯係以平等地位成立私法上之契約關係，自非屬行政
    程序法第 165條所規定之「行政指導」。且人事行政局及教
    育部純係以私法方式獲致日常生活所需物質，乃立於私人地
    位所為之私經濟行政行為，並非居於統治權主體之地位，以
    公法規定為基礎而為公權力行政行為，故應適用私法之規定
    。是全聯社抗辯伊係接受人事行政局及教育部之行政指導，
    而辦理上開進貨、供應業務，未與教育部及人事行政局成立
    私法上之契約云云，自不足取。
  (三)人事行政局、教育部就其所屬機關、學校員工（生）消費合
    作社之進貨、供貨，委託全聯社統一辦理，自係委託全聯社
    處理事務。民法有關委任事務之種類，既未設有任何限制，
    且就委任人、受任人之權利義務，亦非不得委諸當事人自行
    決定，是不論上開事務是否屬人事行政局、教育部法律職掌
    之範圍，或人事行政局、教育部就委託辦理上開事務是否提
    供資金或負擔損益，均無礙於兩造間委任契約之成立。
六教育部及人事行政局另主張彼等本於系爭委任契約，得請求全
  聯社按盈餘之75%計算社員社分配金，再按社員社分配金之40%
  比例提撥系爭基金並予交付等情。雖亦為全聯社所否認，並以
  ：依合作社法第34條第 1項之規定，伊之理事應依章程規定執
  行任務，而伊章程所規定社員社分配金之提撥比例並非盈餘之
  75%，是伊78、79年度按盈餘之75%提撥社員社分配金，並據以
  提交系爭基金，係出於錯誤；且教育部及人事行政局並非社員
  ，依合作社法第24條之規定，不具受領社員社分配金之權利，
  亦不得請求交付自該分配金所提撥之系爭基金云云置辯。惟查
  ：
  (一)兩造針對委託辦理公教員工日常生活必需品進貨、供貨事宜
    乙事，先後往來函件所檢送之實施計劃、輔導要點內，並未
    提及系爭基金之提撥及其應提撥之比例（見原審重訴字卷24
    至31頁）。雖全聯社提出予教育部及人事行政局之業務計畫
    書之「、實施辦法」之「三財務方面」之(二)之1.規定全聯
    社辦理公教人員日常生活必需品供應業務年終結算有盈餘時
    ，應先彌補虧損，並得參酌合作社法及全聯社章程規定，支
    付股息、提撥公積金、公益金及酬勞金後，餘額再行提撥部
    分作為系爭基金，惟於同一條文已明定：「前項盈餘分配辦
    法，應報請業務主管機關審查」（見原審重訴字卷38、39頁
    ），足見有關盈餘之提撥比例，固得參酌合作社法及全聯社
    章程之規定，惟仍有待全聯社另行提出盈餘分配辦法，經業
    務主管機關即教育部及人事行政局審查同意後，始得認為兩
    造已就該提撥比例達成合意。
  (二)全聯社其後雖未提出盈餘分配辦法，但其78、79年度辦理公
    教生活必需品供應業務所餘盈餘分配，係將社員社分配金提
    撥75%，再按社員社分配金之40%提撥系爭基金，全聯社並據
    此製作78、79年度盈餘分配表檢送教育部及人事行政局，經
    「公教員工日常生活必需品供應業務輔導小組第12次會議」
    同意照辦，有該會議紀錄可稽（見原審重訴字卷42、43頁）
    ；且全聯社嗣即按上開提撥比例，製作78、79年度之社員社
    分配金分配表，並將據該比例所提撥之系爭基金，於83年 8
    月18日如數支付予人事行政局，有全聯社82年12月13日全
    聯財字第2094號函附盈餘分配表、及全聯社83年 8月18日
    全聯財字第2044號函附支票足按（見原審重訴更一字卷(二)40
    、47頁及重訴字卷50至52頁），足見兩造就系爭基金，已達
    成按上開比例提撥之合意。雖全聯社曾於82年 3月11日，以
    82全聯業字第0291號函，向教育部及人事行政局表示該社擬
    自80年度起，將社員社分配金提撥比例改訂為 40%，但經「
    公教員工日常生活必需品供應業務輔導小組第12次會議」討
    論結果，並未予以同意，有該次會議紀錄可稽（見原審重訴
    字卷43頁），是兩造所約定之上開提撥比例，其後並無任何
    變更之合意。
  (三)雖合作社法第34條第 1項前段規定：「理事依本法及合作社
    章程之規定，與社員大會之決議執行任務，…」，且全聯社
    之章程就社員社分配金之提撥比例，並非訂為 75%（見原審
    重訴更一字卷(一)210至258頁及本院卷104、105頁）。惟依前
    述，全聯社章程之規定，僅係作為該社內部制訂盈餘分配辦
    法之參酌事項，但不得拘束系爭委任契約相對人之教育部及
    人事行政局。就系爭委任契約而言，全聯社應按如何比例提
    撥系爭基金，仍應以兩造之合意為準，是全聯社執合作社法
    及其章程之規定，抗辯伊於78、79年度所提撥之系爭基金比
    例有誤云云，自不足取。
  (四)按受任人因處理委任事務，所收取之金錢、物品及孳息，應
    交付於委任人，民法第541條第1項定有明文。本件教育部及
    人事行政局委託全聯社辦理公教人員日常生活必需品進貨、
    供貨事宜，而全聯社就其處理該委任事務所生盈餘，復有依
    約提撥一定比例作為系爭基金之義務，有如前述。雖教育部
    及人事行政局在未研究出系爭基金處理方式前，曾交由全聯
    社設立專戶暫為保管，惟參諸全聯社82年7月2日全聯財字
    第0971號函之說明三(三)所載：「公教員工福利特別基金之部
    分，則採集中保管，統籌運用為原則，並依行政院人事行政
    局洽法制單位及財主單位研究，製訂處理方式後，再行辦理
    ，而在未研究出處理方式前，該項基金擬暫由本聯合社以專
    戶儲存於金融行庫，並負善良保管之責」（見原審重訴字卷
    45頁），嗣經人事行政局與教育部決定改由人事行政局開立
    專戶儲存，全聯社並應人事行政局之要求，開立各年度應提
    撥系爭基金之支票檢送予人事行政局等情（見原審重訴更一
    字卷98頁及重訴字卷50至56頁），足見全聯社本於系爭委任
    契約，仍負有交付系爭基金予教育部及人事行政局之義務。
    又全聯社既負有依約提撥並交付系爭基金之義務，本應將該
    基金數額扣除後，始得稱之為盈餘，茲兩造約定系爭基金按
    「盈餘」之一定比例提撥，僅係計算方式之不同，意即全聯
    社僅在未計入系爭基金尚有獲利之情況下，始生提撥系爭基
    金之義務，此對全聯社而言較為有利，但不因此即認系爭基
    金係屬盈餘之一部分，是教育部、人事行政局本於系爭委任
    契約，請求全聯社交付系爭基金，尚不生違反合作社法第24
    條：「合作社盈餘，除依前條規定提出外，其餘額之分配，
    以社員交易額之多寡為標準」規定之問題。
七教育部及人事行政局又主張全聯社自80至86年度已提撥交付之
  系爭基金，較諸兩造間之約定，尚有不足，惟因全聯社保存之
  帳冊資料不完整，致無從明確計算全聯社依約應提交之系爭基
  金數額等情；且查：
  (一)經原審向內政部調取全聯社自78年至89年各年度之業務報告
    書、財務報告、資產負債表、損益表、財產目錄及盈餘分配
    表（見原審重訴更一字卷(二)87頁），連同全聯社自78至86年
    度檢送與人事行政局之相關資料，囑託安侯建業會計師事務
    所實施鑑定，並就其中因資料欠缺，未能取具85及86年度「
    按社員社交易額多寡比率分配暨分配縣市聯合社」及「提供
    場地機關員工福利金」轉入數之部分，類推適用民事訴訟法
    第222條第2項之規定，指示鑑定人依下述二種方法推估：方
    法1.以實際78年度至79年度之「按社員社交易額多寡比例分
    配暨分配縣市聯合社」及「提供場地機關員工福利金」之部
    分轉入數各占社員社分配金之百分比估算之。方法2.以80年
    度至84年度（非按合作社法所定比率提撥年度）實際之「按
    社員社交易額多寡比例分配暨分配縣市聯合社」及「提供場
    地機關員工福利金」之部分轉入數各占社員社分配金之百分
    比估算之（見原審重訴更一字卷(三)57、58頁）。其鑑定結果
    為：(1)依方法1.所核算出全聯社自80至86年度應提撥之數額
    為1億7,174萬2,395元，與其實際提撥金額之差異為6,267萬
    3,428元（見原判決附表1）；(2)依方法2.所核算出全聯社自
    80至86年度應提撥之數額為 1億7,426萬6,285元，與其實際
    提撥金額之差異為 6,519萬7,318元（見原判決附表2），有
    安侯建業會計師事務所執行報告可稽（見原審重訴更一字卷
    (三)57至60頁）。
  (二)全聯社依約應將各縣市「按社員社交易額多寡比率分配暨分
    配縣市聯合社」及「提供場地機關員工福利金」，悉數轉入
    系爭基金項下，此有全聯社82年7月2日全聯財字第0971號
    函檢呈該社委託業務社員社分配金分配比例及分配辦法之規
    定足按（見原審重訴字卷45頁）。惟教育部及人事行政局亦
    主張上述方法2.所據以計算之80至84年度實際之「按社員社
    交易額多寡比率分配暨分配縣市聯合社」及「提供場地機關
    員工福利金」之部分數入數，係以客戶別而非縣市別區分（
    見原審重訴更一字卷(三)43、89頁），是其計算所得之數據，
    應非兩造合意之提撥比例。反觀安侯建業會計師事務所上開
    執行報告所載：「…經依此約定程序（指以78年度及79年度
    實際分配縣市聯合社之相關財務資料為基礎，核對已送予內
    政部及人事行政局兩單位之財務報表是否一致）…並試算78
    年度及79年度應提撥數與實際提撥數結果並無重大差異」（
    見原審重訴更一字卷(三)58頁）；復經參諸全聯社82年12月13
    日全聯財字第2094號函檢附78、79年度辦理委託業務所得
    盈餘之社員社分配金分配表之記載，該社於78、79年度確有
    以兩造約定之方式，提撥「按社員社交易額多寡比例分配暨
    分配縣市聯合社」及「提供場地機關員工福利金」所應轉入
    系爭基金之數額（見原審重訴更一字卷(二)40至50頁），足見
    以方法1.為基礎，核算出全聯社應提撥系爭基金之數額，應
    屬較為可採。又依上開全聯社82年12月13日全聯財字第20
    94號函檢附78、79年度辦理委託業務所得盈餘之社員社分配
    金分配表之記載，全聯社確係依其78、79年度之「委託業務
    」部分盈餘，扣除所得稅及股息後，以 75%計算提撥社員社
    分配金（見原審重訴更一字卷(二)40至50頁），是全聯社抗辯
    上開方法1.之鑑定結果，將其其自行設立營業單位，直接對
    外銷售部分之收入包含在內，與兩造約定不符云云，殊不足
    取。
八末按利息、紅利、租金、贍養費、退職金及其他1年或不及1年
  之定期給付債權，其各期給付請求權，自請求權可行使時起算
  ，因 5年間不行使而消滅，民法第126條、第128條定有明文；
  所謂1年或不及1年之定期給付債權，係指基於一定法律關係，
  因每次 1年以下期間之經過順次發生之債權而言（最高法院28
  年上字第 605號判例參照）。經查：
  (一)全聯社依業務計畫書「、實施辦法」之「三財務方面」之
    (二)之規定，盈餘係每年結算 1次（見原審重訴字卷38頁）；
    又依全聯社檢送內政部備查之章程第37條、第27條所示，該
    社係以1月1日至12月31日為一業務年度，年度終了時結算 1
    次，由理事會編製會計表冊及盈餘分配表，報告於代表大會
    ，代表大會於每一業務年度終了後 6個月內召集之，並審議
    會計表冊及盈餘分配（見原審重訴更一字卷(一) 240頁）。本
    件系爭基金既係全聯社依約按年自其辦理受託業務所得盈餘
    提撥75%之社員社分配金中之40%計算而來，自係每次以 1年
    期間經過順次發生之債權，性質上亦應屬民法第 126條所規
    定之1年定期給付債權，應適用5年之短期消滅時效。
  (二)雖教育部及人事行政局主張全聯社每年召開社代表大會審議
    會計表冊及盈餘分配表之時間，均不固定，間隔經常在 1年
    以上；且就系爭基金之具體分配比例，兩造於82年 7月間始
    達成合意，是78至82年度之系爭基金，彼等遲至83年間始得
    請求給付，故系爭基金並非民法第 126條所規定之定期給付
    債權云云。惟查，全聯社召開社代表大會決定盈餘分配之時
    間，及兩造就系爭基金分配比例達成合意之時間，均僅涉及
    教育部及人事行政局就系爭基金請求權得行使之時點，尚與
    系爭基金是否屬於 1年定期給付債權之判斷無涉（又本件教
    育部及人事行政局之請求，於未罹消滅時效部分之84至86年
    度，並無上述遲延召開社代表大會之情形）。是教育部及人
    事行政局執此主張系爭基金並非定期給付債權云云，自不足
    取。
  (三)承前所述，每一年度之系爭基金請求權，至遲於翌年7月1日
    起即得行使。惟全聯社在原審自認其85年之社員代表大會於
    85年6月28日舉行（見原審重訴更一字卷(三)109頁背面），是
    教育部及人事行政局就84年度之系爭基金，至遲於翌日即85
    年 6月29日即可得行使。
  (四)教育部及人事行政局於90年 6月14日提起本件訴訟，已於訴
    狀內表明請求全聯社給付80至86年度依兩造合意所應提撥之
    系爭基金，僅因正確數額尚待確定，故先請求全聯社給付最
    低金額 1,000萬元（見原審重訴字卷7、8頁），嗣依民事訴
    訟法第244條第1項第4款之規定，先後於91年1月17日、94年
    9月2日，迭次擴張聲明為請求全聯社給付2,000萬元、6,551
    萬2,047元（見原審重訴更一字卷(一)7頁、卷(三)83頁）。是本
    件起訴之效力，僅能中斷自起訴之日起回溯5年即自85年6月
    14日起，得行使之系爭基金請求權，亦即僅能中斷84年度以
    後系爭基金給付請求權之消滅時效。至83年度以前之系爭基
    金請求權，全數皆已罹於消滅時效，既據全聯社提出時效抗
    辯，教育部及人事行政局就該部分系爭基金之請求，即屬無
    據。
  (五)雖教育部及人事行政局主張彼等曾於88年間訴請全聯社交付
    委託業務相關帳冊，以確定債權金額，並經法院判決勝訴，
    亦生消滅時效中斷之效果云云。惟查，上開事件既係請求全
    聯社交付帳冊，所中斷者，至多僅係交付帳冊請求權之消滅
    時效，與本件系爭基金交付請求權消滅時效無關，自不生中
    斷系爭基金請求權消滅時效之問題。
  (六)依上所述，教育部及人事行政局就84、85、86年度之系爭基
    金請求權，依原判決附表 1所示數額分別為796萬9,681元、
    927萬0,408元、181萬5,975元，至遲應先後於85年 6月29日
    、86年7月1日、87年7月1日可得行使，均在教育部及人事行
    政局本件起訴所中斷之消滅時效範圍內，而未罹於時效，是
    除全聯社原已提撥之部分系爭基金外，教育部及人事行政局
    共得再請求全聯社提撥給付1,905萬6,064元（其計算式為：
    84年度之7,969,681元+85年度之9,270,408元+86年度之1,81
    5,975元=19,056,064元）。
九綜上所述，教育部及人事行政局本於系爭委任契約關係及業務
  計畫書「、實施辦法」之「三財務方面」之(二)之1.規定，請
  求全聯社給付1,905萬6,064元及自擴張起訴狀繕本送達之翌日
  即91年1月26日（見原審重訴更一字卷(一)15頁）起至清償日止
  ，按年息5%計算利息之部分，自屬應予准許；至逾上開部分之
  請求，即屬不應准許。從而原審就上開應予准許部分，所為全
  聯社敗訴之判決，及就上開不應准部分，所為教育部及人事行
  政局敗訴之判決，經核均無違誤。兩造之上訴論旨各自指摘原
  判決各該部分不當，求予廢棄改判，均為無理由，應予駁回。
十至兩造其餘之攻擊或防禦方法及未經援用之證據，經本院斟酌
  後，認為均不足以影響本判決之結果，自無逐一詳予論駁之必
  要，併此敘明。
十一據上論結，本件兩造之上訴均為無理由，依民事訴訟法第 449
  條第1項、第78條，判決如主文。
中    華    民    國    95    年    9     月    26    日
                    民事第六庭
                        審判長法  官  林鄉誠
                              法  官  彭昭芬
                              法  官  梁玉芬
正本係照原本作成。
兩造如不服本判決，應於收受送達後20日內向本院提出上訴書狀
，其未表明上訴理由者，應於提出上訴後20日內向本院補提理由
書狀（均須按他造當事人之人數附繕本）上訴時應提出委任律師
或具有律師資格之人之委任狀；委任有律師資格者，另應附具律
師資格證書及釋明委任人與受任人有民事訴訟法第 466條之1第1
項但書或第2項（詳附註）所定關係之釋明文書影本。
中    華    民    國    95    年    9     月    28    日
                              書記官  常淑慧
附註：
民事訴訟法第466條之1（第1項、第2項）：
對於第二審判決上訴，上訴人應委任律師為訴訟代理人。但上訴
人或其他法定代理人具有律師資格者，不在此限。
上訴人之配偶、三親等內之血親、二親等內之姻親，或上訴人為
法人、中央或地方機關時，其所屬專任人員具有律師資格並經法
院認為適當者，亦得為第三審訴訟代理人。


司法院資訊處製作；財團法人民間司法改革基金會備份。
